ACORDAO-COMPLETO-2384546

ACÓRDÃO 2792/2019 ATA 45/2019 - PLENÁRIO

VISTO, relatado e discutido o recurso apresentado pela Ordem dos Advogados do Brasil - Seção do Estado do Rio de Janeiro (OAB/RJ) contra o despacho que indeferiu seu pedido de ingresso no processo, na qualidade de assistente ou amicus curiae.
ACORDAM os ministros do Tribunal de Contas da União, reunidos em sessão do Plenário, ante as razões expostas pela relatora, e com fundamento no art. 32, parágrafo único, da Lei 8.443/1992 e nos arts. 278, § 2º, e 289 do Regimento Interno, em:
9.1. não conhecer do presente recurso; e
9.2. dar ciência desta deliberação à recorrente.

Agravo interposto contra despacho que indeferiu pedido de ingresso no processo, na qualidade de assistente ou amicus curiae em processo de tomada de contas especial constituída em razão do superfaturamento identificado em contrato referente ao remanescente da construção do lote 2 da Ferrovia Norte-Sul (FNS), em trecho de 52 km situado entre Ouro Verde de Goiás (GO) e Jaraguá (GO).

Valec Engenharia, Construções e Ferrovias S.A.

3. Agravante: Ordem dos Advogados do Brasil - Seção do Estado do Rio de Janeiro - OAB/RJ (CNPJ 33.648.981/0001-37).
3.1. Responsáveis:  Constran S.A. - Construções e Comércio (CNPJ 61.156.568/0001-90), Francisco Elísio Lacerda (CPF XXX.082.658-XX), Jorge Alberto Aun (CPF XXX.154.178-XX), José Roberto Bertoli (CPF XXX.472.518-XX), José Francisco das Neves (CPF XXX.833.301-XX), Luiz Carlos Oliveira Machado (CPF XXX.706.987-XX), Maria Estela Filardi (CPF XXX.592.927-XX) e Ulisses Assad (CPF XXX.266.408-XX).

13.1. Ministros presentes: José Mucio Monteiro (Presidente), Benjamin Zymler, Augusto Nardes, Raimundo Carreiro e Ana Arraes (Relatora).
13.2. Ministros-Substitutos convocados: Augusto Sherman Cavalcanti e Marcos Bemquerer Costa.
13.3. Ministros-Substitutos presentes: André Luís de Carvalho e Weder de Oliveira.

ACORDAO-COMPLETO-2484853

Acórdão 1946/2021 - Plenário

Luiz Sérgio Nogueira

ANA ARRAES

ministra Ana Arraes.

Cuida-se nesta fase de recurso (peça 274) apresentado pela Ordem dos Advogados do Brasil - Seção do Estado do Rio de Janeiro (OAB/RJ) , por intermédio da sua Comissão de Prerrogativas, contra o seguinte despacho (peça 269) :
	"Trata-se nesta oportunidade de petição formulada pela Comissão de Prerrogativas da Ordem dos Advogados do Brasil - Seção do Estado do Rio de Janeiro (OAB/RJ) para ingressar no processo na qualidade de assistente da recorrente Maria Estela Filardi, ex-chefe da Assessoria Jurídica da Valec Engenharia Construções e Ferrovias S.A. (peça 265) .
2.	O titular da Secretaria de Recursos - Serur propôs o indeferimento do pedido, acrescentando, ante o princípio da eventualidade, que não caberia a intervenção da entidade neste processo como amicus curiae  (peça 267) .
3.	De fato, como argumentado pela unidade técnica, cabe considerar, com amparo na jurisprudência citada na instrução, que não há previsão do instituto da assistência na legislação específica regente do processo administrativo de controle externo (Lei 8.443/1992 e Regimento Interno/TCU) .
4.	Para ilustrar a jurisprudência em situação similar, cite-se, ainda, o seguinte trecho de decisão proferida pela ministra Cármen Lúcia na Suspensão de Segurança 5.182/MA (DJe-169 publicado em 2/8/2017) :'9. 	Deixo de admitir Federação dos Municípios do Estado do Maranhão e Conselho Federal da Ordem dos Advogados do Brasil - CFOAB como amicus curiae e como assistente simples, respectivamente, na presente suspensão de segurança por serem incabíveis essas modalidades de intervenção de terceiro em mandado de segurança, o que se aplica também às suspensões. Assim, por exemplo:
'AGRAVO REGIMENTAL. SUSPENSÃO DE SEGURANÇA. ASSISTÊNCIA. AMICUS CURIAE. DESCABIMENTO. 1. Consolidação da jurisprudência do Supremo Tribunal Federal no sentido de não ser admissível assistência em mandado de segurança, porquanto o art. 19 da Lei 1.533/51, na redação dada pela Lei 6.071/74, restringiu a intervenção de terceiros no procedimento do writ ao instituto do litisconsórcio. 2. Descabimento de assistência em suspensão de segurança, que é apenas uma medida de contracautela, sob pena de desvirtuamento do arcabouço normativo que disciplina e norteia o instituto da suspensão (Leis 4.348/64, 8.437/92 e 9.494/97) . 3. Pedido de participação em suspensão na qualidade de amicus curiae que não foi objeto da decisão ora agravada, além de ser manifestamente incabível. 4. Agravo regimental improvido' (SS n. 3.273-AgR-segundo/RJ, Relatora a Ministra Ellen Gracie, Plenário, DJ 20.6.2008) .
         Confiram-se também os seguintes julgados: SS n. 5.179-MC/PI, de minha relatoria, decisão monocrática, DJ 20.6.2017; SL n. 893/MS, Relator o Ministro Ricardo Lewandowski, decisão monocrática, DJ 2.10.2015; MS n. 31.902/DF, Relator o Ministro Dias Toffoli, decisão monocrática, DJ 9.4.2015; MS n. 29.400/DF, Relator o Ministro Marco Aurélio, decisão monocrática, DJ 19.11.2014; MS n. 26.552-AgR-AgR/DF, Relator o Ministro Celso de Mello, Plenário, DJe 15.10.2009; RMS n. 31.553/DF, Relator o Ministro Ricardo Lewandowski, decisão monocrática, DJe 13.3.2014; MS n. 29.178, Relator o Ministro Ayres Britto, decisão monocrática, DJe 15.3.2011; MS n. 30.659, Relator o Ministro Joaquim Barbosa, decisão monocrática, DJe 19.10.2011; MS n. 27.752, Relatora a Ministra Ellen Gracie, decisão monocrática, DJe 18.6.2010; e SS n. 3.457-AgR/MT, Relatora a Ministra Ellen Gracie, decisão monocrática, DJ 19.2.2008.'
5.	Além disso, mesmo que se fizesse interpretação extensiva das disposições do art. 119 do atual Código de Processo Civil para admitir a assistência, o deferimento do pleito encontra obstáculo na ausência de 'inequívoco interesse jurídico' da OAB/RJ em atuar neste processo (art. 120, parágrafo único, do CPC) , conforme a jurisprudência dos tribunais, a exemplo das deliberações transcritas na instrução e decisão do ministro Ricardo Lewandowski no RE 600955 AgR-décimo segundo/DF (DJe-125 publicado em 01/07/2014) , da qual se extrai o seguinte:
	'Nos termos do art. 50 do Código de Processo Civil, 'pendendo uma causa entre duas ou mais pessoas, o terceiro, que tiver interesse jurídico em que a sentença seja favorável a uma delas, poderá intervir no processo para assisti-la'.  	Ao discorrer sobre o sentido da locução 'interesse jurídico', os autores Nelson Nery Júnior e Rosa Maria de Andrade Nery (in Código de Processo Civil Comentado e Legislação Extravagante, 7ª ed., RT, p. 421) observam:'4.Interesse jurídico. Somente pode intervir como assistente o terceiro que tiver interesse jurídico em que uma das partes vença a ação. Há interesse jurídico do terceiro quando a relação jurídica da qual seja titular possa ser reflexamente atingida pela sentença que vier a ser proferida entre assistido e parte contrária. Não há necessidade de que o terceiro tenha, efetivamente, relação jurídica com o assistido, ainda que isto ocorra na maioria dos casos. Por exemplo, há interesse jurídico do sublocatário em ação de despejo movida contra o locatário. O interesse meramente econômico ou moral não enseja a assistência, se não vier qualificado como interesse também jurídico'.    	É importante destacar também que 'a assistência é possível sempre que terceiro demonstre possuir interesse jurídico no julgamento, isto é, quando a relação jurídica de que ele faz parte tiver algum nexo com aquele objeto do processo. Em razão do inter-relacionamento e da interdependência das relações substanciais, a sentença pode atingir reflexamente situação da vida estranha ao processo' (MARCATO, Antonio Carlos. Código de Processo Civil Interpretado, p. 158) .	Embora o Conselho Federal da Ordem do Brasil tenha atribuição de representar, em juízo ou fora dele, os interesses dos advogados inscritos, não é de se admitir o seu ingresso no presente processo - em que se vias apenas à subsistência da tese jurídica adotada, que é residual, em favor dos agravados que prestaram concurso seletivo interno em momento anterior ao julgamento da Ação Direta de Inconstitucionalidade 837/DF, Rel. Min. Moreira Alves -, uma vez que a solução da controvérsia jurídica não destes autos prejudicará nem beneficiará a classe dos advogados a qual representa, tampouco repercutirá na relação existente entre a OAB e seus inscritos.    	Assim, o interesse corporativo ou institucional da entidade representativa de classe em ação na qual se discute certa tese jurídica não constitui pressuposto processual - interesse jurídico - hábil à admissão de terceiro na lide como assistente simples, nem o permite a relevância da matéria ou a simpatia pelo deslinde da questão jurídica controvertida em favor de uma das partes.    	Anote-se, ainda, que, nos termos do art. 49 da Lei 8.906/94, o Conselho da Ordem dos Advogados do Brasil tem legitimidade para intervir como assistente apenas em inquéritos e processos nos quais os inscritos na OAB figurem como indiciados, acusados ou ofendidos. Não se pode elastecer a norma de modo a alcançar ações cíveis ajuizados na defesa de direito individual de advogado, sob pena de o Conselho de Classe ser admitido em toda e qualquer ação na qual o advogado figure na qualidade de parte.     	Isso posto, nos termos do art. 21, § 1º, do RISTF, indefiro o pedido de ingresso na lide, na qualidade de litisconsorte simples, formalizado pelo Conselho da Ordem dos Advogados do Brasil.'6.	Neste caso, segundo o voto à peça 169, a então assessora jurídica da Valec foi responsabilizada por não ter alertado os gestores sobre a suposta infração ao disposto no §2º do art. 25 da Lei de Licitações e os requisitos presentes no art. 26 do mesmo diploma legal, em particular a necessidade da justificativa do preço a ser contratado no processo de dispensa de licitação para executar o remanescente do objeto de contrato em que se apurou sobrepreço, notadamente porque o apontamento de superfaturamento na obra da Ferrovia Norte-Sul era notório, por várias medidas cautelares terem sido endereçadas à Valec pelo TCU.
7.	Portanto, a discussão sobre a responsabilidade da advogada neste feito, que levou à sua condenação, solidariamente com outros gestores, pela reparação do dano e à aplicação de multa individual, envolve efetivamente interesse individual e subjetivo dela, e não 'tese que possa implicar abstratamente a atividade regular de pareceristas jurídicos não participantes do processo'.
8.	Ante o exposto, adoto os fundamentos do parecer do titular da Serur como razões de decidir e delibero por:
	a) indeferir o pedido de ingresso da OAB/RJ no processo, seja na qualidade de assistente, seja na de amicus curiae;
	b)  enviar cópia deste despacho e do parecer à peça 267 à peticionante para ciência, observando-se, para tanto, o endereço indicado à peça 265."
2.	O recurso foi redigido nos seguintes termos:
" (...) 
I - DA TEMPESTIVIDADE: 
A ora Recorrente foi notificada da r. decisão recorrida no dia 11/10/2019, sexta-feira. 
Assim, interposto nesta data, e, considerando-se que o dia 28/10/2019 trata do feriado dos servidores públicos, o presente Recurso de Reconsideração é tempestivo, conforme a inteligência do art. 30,1, d, da Lei 8443/92.
II - DA NECESSÁRIA RECONSIDERAÇÃO DA DECISÃO RECORRIDA: 
A r. decisão recorrida indeferiu o ingresso da ora Recorrente sob o fundamento de que não haveria previsão do instituto da assistência na legislação específica regente do processo administrativo de controle externo (Lei 8.443/1992) e Regimento Interno do TCU. Entendeu-se, também, na r. decisão recorrida que o pleito da ora Recorrente encontraria obstáculo na 'ausência de inequívoco interesse jurídico', exigido pela regra do art. 119 do Código de Processo Civil. 
A r. decisão recorrida, todavia, deve ser reconsiderada, na medida em que os fundamentos nela lançados não tem o condão afastar a legitimidade da ora Recorrente para intervir nesse processo, conforme garantido pela regra do art. 49, parágrafo único, da Lei Federal 8906/94, restando, inequívoco, também, a desnecessidade de vínculo de qualquer interesse jurídico, visto que inexiste tal exigência no referido dispositivo legal. 
Primeiramente, deve ser ressaltado que a legitimidade extraordinária da Ordem dos Advogados do Brasil para intervir na qualidade de assistente é prevista pela Lei Federal 8906/94, no seu art. 49, parágrafo único, e, desta forma, independe de previsão em qualquer outra lei ou regimento interno, incluída a legislação específica regente do processo administrativo de controle externo (Lei 8.443/1992) e Regimento Interno do TCU, como equivocadamente se entendeu na r. decisão recorrida. 
Nesta senda, determinam o art. 49 e seu parágrafo único que:
Art. 49: Os Presidentes dos Conselhos e das Subseções da OAB têm legitimidade para agir, judicial e extrajudicialmente, contra qualquer pessoa que infringir as disposições ou os fins desta lei. 
Parágrafo único: As autoridades mencionadas no caput deste artigo têm, ainda, legitimidade para intervir, inclusive como assistentes, nos inquéritos e processos em que sejam indiciados, acusados ou ofendidos os inscritos na OAB. 
Há de se ressaltar que o pedido de ingresso na qualidade de Assistente ora formulado pela Ordem dos Advogados do Brasil - Seção do Rio de Janeiro, por intermédio de sua Comissão de Prerrogativas, reside no interesse em salvaguardar o direito, que todo advogado possui, de exercer, com liberdade, a profissão em todo o território nacional, consoante o que determina o art. 7º, I, da Lei 8.906/94, através, dentre outras atividades, de consultoria, assessoria e direção jurídicas, na forma do art. 1º, II c/c art. 3º, §1º, da citada Lei 8.906/94. 
No caso em tela, a relação jurídica existente entre a advogada assistida e a ora Recorrente decorre da própria relação institucional existente entre eles, eis que a mesma é inscrita nos quadros da referida instituição e, desta forma, detentora das garantias e prerrogativas daí inerentes. 
Neste sentido, a interpretação sistemática da legislação processual, à luz da Constituição, não permite interpretação divergente, senão da possibilidade da presente intervenção.
'O objetivo da intervenção da Ordem dos Advogados do Brasil para os fins do referido art. 49, parágrafo único, é inequívoco: a OAB/RJ não atua em nome do advogado, mas em prol da defesa, administrativa ou judicial, das prerrogativas profissionais dele, de seu múnus público, alçado, pelo art. 133 da Constituição Federal, a função essencial à Justiça, ao lado da magistratura e do Ministério Público.' 
A melhor doutrina, capitaneada por Robson Godinho, em caso de intervenção do Ministério Público, análogo, portanto, ao que ora se apresenta, assevera a possibilidade de ingresso na qualidade de assistente, em defesa de interesses institucionais: 
'A situação nos afigura mais evidente a presença de interesse institucional, direitos e garantias de membros do Ministério Público. Em princípio, portanto, apenas em processos em que se possa vislumbrar prejuízo institucional atual ou potencial dos membros do Ministério Público é que se faria presente o interesse jurídico. Em suma, a esfera jurídica do Ministério Público confunde-se com as prerrogativas, direitos e deveres de seus membros e o interesse institucional é que habilitará a Instituição a ingressar como assistente simples. Tudo aquilo que não disser respeito à esfera pessoal do membro do Ministério Público será interesse institucional, já que o Promotor estará no exercício da sua função e, portanto, não haverá rigorosamente um agir individual e personalizado que possa ser destacado de seu vínculo funcional. O interesse institucional, portanto, transcende a esfera subjetiva do membro da Instituição, fazendo com que haja interesse do Ministério Público, em que a sentença seja favorável a seu membro e, com isso, seja favorável à própria Instituição, que teria sua situação jurídica prejudicada em caso de vitória do adversário no processo. (...) É exatamente essa noção de 'caráter institucional' que legitima a intervenção do próprio Ministério Público como assistente simples, a fim de tutelar um interesse institucional.' 
Dessa forma, a regra legal que prevê a legitimidade da ora Recorrente intervir no processo sob análise não exige a demonstração ou mesmo a existência de interesse jurídico, mas tão somente a infringência aos direitos e garantias previstos na Lei Federal 8906/94, como no presente caso. 
Por tais razões, a r. decisão recorrida deve ser reconsiderada, deferindo-se a intervenção da ora Recorrente na qualidade de assistente nos autos do processo em epígrafe. 
III - DOS PEDIDOS 
Pelo exposto, a Ordem dos Advogados do Brasil - Seção do Estado do Rio de Janeiro requer seja reconsiderada a r. decisão recorrida, deferindo-se a sua admissão na qualidade de Assistente nos autos do Processo (TCE) TC - Processo 014.361/2015-9. 
Requer, também, que todas as notificações e intimações sejam encaminhadas para o endereço da Comissão de Prerrogativas da OAB/RJ, situada na Rua da Assembléia, n° 10, 11° andar - Sala de Prerrogativas, Centro, Rio de Janeiro/RJ, CEP 20011-901." (destaques constantes do recurso, do qual foram excluídas, na transcrição, as notas de rodapé) 
	É o relatório.

8.1. Pedro Henrique Lemos Cavalcanti Bezerra (OAB/RJ 153.459) e outros representando a OAB/RJ; 
8.2. Silvia Regina Schmitt (OAB/DF 38.717) e outros representando a Valec Engenharia, Construções e Ferrovias S.A.; 
8.3. Edgard Hermelino Leite Junior (OAB/SP 92.114 e OAB/DF 49.331) e outros representando a Constran S/A - Construções e Comércio, Jorge Alberto Aun e José Roberto Bertoli; 
8.4. Leonardo Lacerda Jubé (OAB/GO 26.903) representando Francisco Elísio Lacerda; 
8.5. Gabriel Miranda Coelho (OAB/RJ 43.502) representando Maria Estela Filardi; 
8.6. Vera Eliza Muller (OAB/DF 27.906) e outro representando Ulisses Assad.

Não atuou.

RECURSO DE RECONSIDERAÇÃO CONTRA DECISÃO QUE INDEFERIU PEDIDO DE INGRESSO DA OAB/RJ NO PROCESSO. IMPOSSIBILIDADE DE CONHECIMENTO DO RECURSO COMO AGRAVO, ANTE A SUA INTERPOSIÇÃO FORA DO PRAZO REGIMENTAL. O princípio da fungibilidade recursal somente se aplica quando houver dúvida razoável acerca da espécie recursal cabível e quando o recurso impróprio tenha sido interposto dentro do prazo do recurso próprio.

TOMADA DE CONTAS ESPECIAL (TCE)

não atuou.

Apesar de a Ordem dos Advogados do Brasil - Seção do Estado do Rio de Janeiro (OAB/RJ) ter nominado sua peça de contestação, apresentada em face do despacho que indeferiu seu pedido de ingresso no processo na qualidade de assistente ou amicus curiae, como "recurso de reconsideração", diante do princípio da fungibilidade recursal, haveria, em tese, a possibilidade de apreciá-la como agravo, única espécie recursal que se ajusta à situação.
2.	Entretanto, o recurso não preenche o requisito relativo à tempestividade para o seu conhecimento como agravo, uma vez que o ofício de notificação foi recebido por representante da recorrente em 11/10/2019, como mencionado na própria peça, e o apelo, protocolado em 29/10/2019 (peças 270, 272 e 274, p. 1) , fora do prazo de cinco dias a que se refere o art. 289 do Regimento Interno.
3.	Registro que, embora o novo Código de Processo Civil estabeleça o prazo de 15 dias para a interposição de agravo (art. 1.003, § 5º) , deve prevalecer a norma específica, haja vista que as disposições daquele código são aplicadas apenas subsidiariamente a processos de controle externo (art. 298 do Regimento Interno) .
4.	Assim, considerando que o princípio da fungibilidade recursal somente é empregado quando há dúvida razoável acerca da espécie recursal cabível e quando o recurso impróprio é interposto dentro do prazo do recurso próprio, o que não é o caso, concluo, na linha de outras deliberações do TCU (Acórdão 810/2018-TCU-Plenário, relator o ministro-substituto André de Carvalho, 1.324/2018 - 2ª Câmara, relator o ministro Aroldo Cedraz, e 2.051/2017 - Plenário, relator o ministro Vital do Rêgo, por exemplo) , por não conhecer do presente recurso.
5.	Vale notar que, mesmo na hipótese de admissão do recurso, não vislumbraria razões para reformar o juízo feito anteriormente, porque o indeferimento do pedido de ingresso foi fundamentado na jurisprudência vigente, inclusive em deliberações adotadas pelo Supremo Tribunal Federal.
	Ante o exposto, voto por que o Colegiado aprove a minuta de acórdão que submeto à sua deliberação.
TCU, Sala das Sessões Ministro Luciano Brandão Alves de Souza, em 20 de novembro de 2019.
ANA ARRAES 
Relatora